臺灣臺南地方法院刑事判決　　　　　　 99年度簡上字第401號
上　訴　人　臺灣臺南地方法院檢察署檢察官
上　訴　人
即　被　告　楊士昌
選任辯護人　蔡文斌律師
　　　　　　王建強律師
　　　　　　王盛鐸律師
上列上訴人等因被告妨害名譽案件，不服本院中華民國99年10月
20日99年度簡字第2619號第一審簡易判決（聲請簡易處刑案號：
99年度偵緝字第1062號），提起上訴，本院管轄之第二審合議庭
判決如下：
    主  文
上訴駁回。
    事  實
一、楊士昌意圖散布於眾，於民國98年4月3日，在「大內鄉祭祀
    公業楊立第四次派下員大會開會通知」中為文指摘該祭祀公
    業派下員「楊聖詮簽六合彩未付款」等不實事項，並將該通
    知散布於該祭祀公業所有派下員、臺南縣政府、大內鄉公所
    、臺南縣警察局新化分局，以此方式毀損楊聖詮之名譽，嗣
    因楊聖詮之配偶楊李鈺妮於98年重陽節（即98年10月26日）
    自侄子楊世安處取得該開會通知，始悉上情。
二、案經楊李鈺妮訴由臺灣臺南地方法院檢察署偵查起訴。
    理  由
壹、程序部分：
  一、證據能力之說明：
      本件以下引用之供述及非供述證據，被告楊士昌及其辯護
      人均表示同意作為證據（見本院卷第26頁背面、第43頁）
      ，本院審酌各該證據作成之情況，認為適當，復經本院於
      審判期日就上開證據依法進行調查、辯論，依刑事訴訟法
      第159條之5規定，自有證據能力。
  二、關於告訴期間是否逾期之說明：
      按告訴乃論之罪，其告訴應自得為告訴之人知悉犯人之時
      起，於6個月內為之；又被害人之法定代理人或配偶，得
      獨立告訴，刑事訴訟法第237條第1項、第233條第1項分別
      定有明文。又所謂之「知悉犯人」係指得為告訴人之人確
      知犯人之犯罪行為而言，以其主觀為標準，且其知悉必須
      達於確信之程度，故若事涉曖昧，雖有懷疑未得實證，因
      而遲疑未告，其告訴期間並不進行，此有最高法院71年臺
      上字第6590號裁判要旨可資參照。告訴人楊李鈺妮為被害
      人楊聖詮之配偶，依前開法條規定，為獨立告訴權人，合
      先敘明。次按告訴人、證人之陳述有部分前後不符，或相
      互間有所歧異時，究竟何者為可採，法院仍得本其自由心
      證予以斟酌，非謂一有不符或矛盾，即應認其全部均為不
      可採信；尤其關於事情經過之細節，難免因個人記憶力之
      好壞，而略有出入，然若對基本事實之陳述，若果與真實
      性無礙時，則仍非不得採信。證人即告訴人楊李鈺妮於警
      詢、偵訊及本院審理時，就證人楊世安究係在高雄市○○
      區○○街61號或臺南市大內區老家交付上開通知單，以及
      交付之時間究係98年11月間或是98年重陽節（即98年10月
      26日）之陳述，雖略有初入，然其指稱其與丈夫楊聖銓並
      未收受前述開會通知單，係證人楊世安將前開會通知單交
      付之情，則始終如一，且所述楊世安交付之時間（98年10
      月底或同年11月間），差距並不大（見99年度交查卷第55
      1號卷【以下簡稱偵Ａ卷】第7頁、第20頁；本院卷第85頁
      ），衡諸證人楊李鈺妮為年過五旬之人，記憶力已非甚佳
      ，且其警、偵訊及本院審理期日距離本件事發之98年間亦
      已數年有餘，其記憶難免因時間之經過而不精確，是其就
      楊世安交付通知單之時間、地點所述之前開歧異之處，亦
      符合常情；且經本院當庭勘驗證人楊李鈺妮偵訊錄音紀錄
      結果，證人楊李鈺妮於檢察事務官偵訊時即供陳：『楊世
      安係「快11月時」「我回來」才拿通知單給我們的』等語
      ，偵訊筆錄記載楊李鈺妮供陳楊世安係於「98年11月間某
      日」交付上揭開會通知單一節，實屬誤繕，此有本院勘驗
      筆錄存卷可考（本院卷第113、114頁），是證人楊李鈺妮
      偵訊時所述楊世安交付通知單之日期即與其於本院所述「
      98年重陽節（即10月26日）」並無何不符之處，且與證人
      楊世安在本院結證稱其係於98年重陽節，家族祭祖時，將
      上開開會通知單交付楊李鈺妮等語（本院卷第78頁）吻合
      ，亦與證人即告訴人楊李鈺妮之夫楊聖銓於本院結證所述
      ：楊世安有於98年重陽節，家族祭祖時，將大內鄉祭祀公
      業楊立第四次派下員大會開會通知單交付楊李鈺妮等語（
      本院卷第91頁）相符，是證人楊李鈺妮前開所述，應可採
      信。再參以被告對於楊李鈺妮係於98年11月間，經由楊世
      安轉交「大內鄉祭祀公業楊立第四次派下員大會開會通知
      」之情，於偵訊及本院準備程序中原並不爭執（見本院卷
      第26頁背面），是被告本亦無法確定其是否確實有將該開
      會通知單寄送予楊聖銓，其於本案審理時遽然主張楊李鈺
      妮早已收受前述開會通知單或知悉該通知單之內容，實屬
      空言憶測之詞，並無何憑據，要無足取。綜上，告訴人楊
      李鈺妮於98年10月26日知悉前開通知單內容後之98年12月
      14日具狀對被告提出告訴（見偵Ａ卷第12頁背面，臺灣臺
      南地方法院檢察署收文戳），自無逾告訴期間，應堪以認
      定。故本案仍應為實體判決，附此敘明。
貳、實體部分：
  一、訊據被告楊士昌固供承於98年4月3日，在「大內鄉祭祀公
      業楊立第四次派下員大會開會通知」中，為文指摘記載該
      祭祀公業派下員楊聖詮「簽六合彩未付款」，並將該通知
      以郵遞方式分別寄送予該祭祀公業所有派下員、臺南縣政
      府、大內鄉公所、臺南縣警察局新化分局等事實，惟矢口
      否認有何誹謗犯行，辯稱：(一)楊聖銓與楊子成、楊武祥共
      同簽中六合彩，楊聖銓卻將彩金獨吞，乃楊東寶、楊子成
      以及楊武祥之妻楊吳金梅親口告知之事實，伊並未虛構事
      實；(二)楊聖銓簽六合彩未付款一事，與「楊立祭祀公業」
      派下員之派下權【繼承權】有關係，因楊聖詮與楊子成、
      楊武祥共同簽中六合彩，楊聖詮卻將彩金獨吞，楊武祥死
      了，他兒子要繼承他的派下權，楊聖詮應將積欠之賭金返
      還云云。
  二、經查，被告楊士昌於98年4月3日，在「大內鄉祭祀公業楊
      立第四次派下員大會開會通知」中，為文指摘記載該祭祀
      公業派下員楊聖詮「簽六合彩未付款」，並將該通知以郵
      遞方式分別寄送予該祭祀公業所有派下員、臺南縣政府、
      大內鄉公所、臺南縣警察局新化分局等事實，業據被告楊
      士昌供認不諱，並有上開開會通知單1份存卷可稽（偵Ａ
      卷第9頁），是此部分之事實可以認定。
  三、被告楊士昌雖以前詞置辯，然查：
    （一）證人楊子成於偵訊及本院審理時均證稱其業未與楊聖
          銓、楊武祥共同簽注六合彩（99年度交查字第163號
          卷【以下簡稱偵Ｃ卷】第10頁；本院卷第59頁背面）
          。
    （二）證人楊吳金梅於偵訊時即否認曾告訴被告「楊聖詮、
          楊子成、楊武祥等人合資簽賭，簽中後楊聖詮獨吞之
          」一事（偵Ｃ卷第11頁）；證人楊東寶於偵審中作證
          亦結證稱其不知道楊聖銓是尚有簽賭六合彩之事，亦
          未曾向被告提及過有關六合彩簽賭之事等語（偵Ｃ卷
          第11頁、本院卷第63頁）。
    （三）綜上，被告楊士昌辯稱係楊東寶、楊子成以及楊吳金
          梅將「楊聖銓與楊子成、楊武祥共同簽中六合彩，楊
          聖銓卻將彩金獨吞」之事告知一節，即與前開證人所
          述不符，實難採信。
  四、又按刑法第310條第3款固明定之以善意發表言論，對於可
      受公評之事為適當之評論之誹謗罪阻卻違法事由，然其所
      保障者，仍以善意且適當之言論為限，所謂「善意發表言
      論」之認定，應採取「真正惡意原則」，亦即表意人要係
      針對公益有關之事提出主觀意見或評論，而非以損害他人
      名譽為唯一之目的者，方可推定表意人係出於善意而免予
      處罰。本件楊聖銓是否有與楊子成、楊武祥共同簽中六合
      彩而獲彩金，乃屬渠等個人為自己取得、處分財產之行為
      ，與祭祀公業管理行為無涉，更無關係任何公益，被告於
      派下員大會開會通知單上指述楊聖銓「簽六合彩未付款」
      乃對於具體之事實有所指摘，且所為之指摘足以貶損楊聖
      銓之人格、名譽，更與公益無關，與真正惡意原則適用之
      基礎不同，自無從爰依前揭條款之規定，阻卻違法，附此
      敘明。
  五、綜上所述，被告楊士昌前開所辯，尚不足採。本件事證明
      確，被告意圖散布於眾，於派下員大會開會通知單上指述
      楊聖詮「簽六合彩未付款」之不實事項，損及楊聖詮之名
      譽，洵堪認定，應予依法論科。
  六、核被告楊士昌所為係犯刑法第310條第2項之加重誹謗罪。
      原審於審酌一切證據後，認被告罪證明確，援引刑事訴訟
      法第449條第1項前段、第454條，刑法第310條第2項、第4
      1條第1項前段，刑法施行法第1條之1，逕以簡易判決判處
      被告拘役40日，並諭知易科罰金之折算標準，認事用法均
      無違誤，量刑亦屬妥適。被告上訴意旨，指摘原審誤認事
      實，自非可採；檢察官據告訴人之聲請而提起上訴意旨以
      ：被告矢口否認犯行，犯後態度不佳，而原審僅判決拘役
      40日，尚屬過輕等語，惟按關於刑之量定，係實體法上賦
      予法院得為自由裁量之事項，倘其未有逾越法律所規定之
      範圍，除顯有失出失入等科罰與罪責不相當之情形外，應
      予尊重，不得任意加以指摘，原審已就被告犯行之不法內
      涵相關之一切情狀為謹慎之裁量，並無違法或顯然失出失
      入，亦無何科罰與罪責不相當之瑕疵可指，檢察官上訴指
      摘原審法院量刑過輕，為無理由，應予駁回。
據上論斷，應依刑事訴訟法第455條之1第1項、第3項、第368條
，判決如主文。
本案經檢察官陳尹捷到庭執行職務。
中    華    民    國   100    年    5     月    25    日
                  刑事第九庭  審判長法  官  林彥君
                                    法  官  周宛瑩
                                    法  官  莊玉熙
以上正本證明與原本無異。
本判決不得上訴。
                                    書記官  余富誠
中    華    民    國   100    年    5     月    25    日
附錄本案論罪科刑法條全文：
中華民國刑法第310條
（誹謗罪）
意圖散布於眾，而指摘或傳述足以毀損他人名譽之事者，為誹謗
罪，處1年以下有期徒刑、拘役或5百元以下罰金。
散布文字、圖畫犯前項之罪者，處2年以下有期徒刑、拘役或1千
元以下罰金。
對於所誹謗之事，能證明其為真實者，不罰。但涉於私德而與公
共利益無關者，不在此限。